ACORDAO-COMPLETO-2404236

ACÓRDÃO 844/2020 ATA 11/2020 - PLENÁRIO

VISTO, relatado e discutido este processo, referente a proposta de fiscalização, com foco em processos de aquisição a cargo de órgãos e entidades diversos da União e de outras entidades que se utilizam de recursos federais ou contribuições paraestatais.
ACORDAM os ministros do Tribunal de Contas da União, reunidos em sessão do Plenário, diante das razões expostas pela relatora, e com fundamento nos arts. 15, “j”, 241 e 242 do Regimento Interno do TCU, em:
	9.1. aprovar a realização de fiscalização, na modalidade Acompanhamento, no período de abril de 2020 a março de 2021, com o objetivo de acompanhar as aquisições custeadas com recursos públicos federais ou contribuições parafiscais, realizadas por órgãos da Administração Federal direta e indireta e entidades paraestatais, inclusive as unidades do Poder Legislativo, do Supremo Tribunal Federal, dos tribunais superiores, da Presidência da República, do Tribunal de Contas da União, do Conselho Nacional de Justiça, do Conselho Nacional do Ministério Público, do Ministério Público da União, da Advocacia-Geral da União e da Defensoria Pública da União;
	9.2. restituir os autos à Secretaria de Controle Externo de Aquisições Logísticas, deste Tribunal, para adoção das providências pertinentes à consecução dos objetivos consignados neste processo de fiscalização.

Processo administrativo com proposta de fiscalização, do tipo acompanhamento, a ser realizada sobre as aquisições de bens e serviços efetuadas por órgãos e entidades que se utilizam de recursos federais ou contribuições parafiscais.

Administração Pública Federal (diversos), inclusive entidades paraestatais.

3. Interessado: Tribunal de Contas da União.

13.1. Ministros presentes: José Mucio Monteiro (Presidente), Walton Alencar Rodrigues, Benjamin Zymler, Augusto Nardes, Aroldo Cedraz, Raimundo Carreiro, Ana Arraes (Relatora), Bruno Dantas e Vital do Rêgo.
13.2. Ministros-Substitutos presentes: Augusto Sherman Cavalcanti, Marcos Bemquerer Costa, André Luís de Carvalho e Weder de Oliveira.

ANA ARRAES

Adoto como Relatório trechos do parecer elaborado no âmbito da Coordenação-Geral de Controle Externo de Gestão de Processos e Informações - Copin/Segecex (peça 6) , que endossou integralmente a proposta apresentada pela Secretaria de Controle Externo de Aquisições Logísticas - Selog (peça 4) :
	“Trata-se de proposta de fiscalização encaminhada pela Secretaria de Controle Externo de Aquisições Logísticas (Selog) , tipo de fiscalização Acompanhamento, com objetivo de fiscalizar os processos de aquisições da Administração Pública Federal, direta e indireta, bem como qualquer processo de aquisição que utilize recursos públicos federais ou contribuições parafiscais, com emprego de ferramentas de Tecnologia da Informação (TI) desenvolvidas e/ou internalizadas pelo Tribunal. 
 (...) 
2.	A referida ação de fiscalização abrangerá, conforme disposto na proposta, diversas unidades jurisdicionadas, dentre elas o próprio TCU, Tribunais Superiores, Câmara dos Deputados e Senado Federal (peça 4) , bem como outros órgãos e entidades que realizarem aquisições custeadas com recursos federais, inclusive paraestatais. 
3.	Cabe informar, ainda, que consta em andamento ação fiscalizatória aprovada em 2019 (TC Processo 012.189/2019-7, Fiscalis 180/2019) , de responsabilidade da Selog, com o mesmo objetivo da presente proposta, referente a primeira fase da execução da ação fiscalizatória. Portanto, a fiscalização ora proposta se refere a continuidade do acompanhamento dos processos de aquisições no contexto do plano operacional da secretaria.        
4.	A Selog encaminhou a Proposta de Fiscalização nº 1898 (peça 4) conforme orientação da Resolução-TCU 308, de 13/2/2019, inclusive as justificativas expressas quanto aos quesitos risco, oportunidade, materialidade e relevância, conforme abaixo:
Risco: segundo o Painel de Monitoramento Integrado para o Controle de Aquisições (Monica) deste TCU, o montante de aquisições feitas pela APF nos exercícios de 2017 a 2019 ultrapassou o valor de R$ 206 bilhões. O processo de licitação e contratação (L&C) mostra-se particularmente vulnerável à fraude e corrupção, porque esse é o ponto do ciclo de investimentos da Administração Pública em que os recursos são repassados, por meio de contratos administrativos, aos particulares. Tal constatação vai ao encontro das informações levantadas pela Association of Certified Fraud Examiners (ACFE) no Report to the Nations on Occupational Fraud and Abuse, de 2014, ao afirmar que esquemas de corrupção são um risco elevado para todos os departamentos, mas são um risco particularmente elevado na área de compras (74% dos casos) . Estudo realizado para a União Europeia, intitulado Identifying and Reducing Corruption in Public Procurement in the TRIBUNAL DE CONTAS DA UNIÃO EU, de 2013, constatou que as L&C ‘limpas’ geram uma perda econômica de 5% do custo estimado devido a problemas naturais de eficácia e eficiência que causam um desempenho abaixo do esperado, ao passo que nas L&C ‘cinzas’ essa perda é de 18%, devido a decisões que podem ser atribuídas à corrupção. Assim, a ineficiência associada à fraude e corrupção, na UE, tem um potencial de produzir perda econômica da ordem de 23%. Conforme Texto para Discussão 2476, publicado pelo IPEA em 25/06/2019, páginas 16 a 18, o mercado de compras governamentais brasileiro representa cerca de 12,5% do PIB (média de 2006 a 2017) , sendo que somente as compras da União (Administração Direta e Indireta) representam mais de 50% desse mercado de compras governamentais, o que, conforme o estudo, corresponderia a 6,8%. Em valores, a média de gastos da União entre 2006 e 2017 foi de R$ 310 bilhões.  
Oportunidade: trata-se de continuidade de ação fiscalizatória realizada na Secretaria desde o exercício financeiro de 2013. Além disso, o momento de restrição econômica pelo qual passa o País conduz à necessidade de adoção de medidas e ações de controle preventivas quanto a desvios e desperdícios. 
Materialidade: segundo o Painel de Custeio Administrativo da Administração Pública Federal (http://paineldecusteio.planejamento.gov.br/, acesso em 21/02/2020) no exercício de 2018 o montante liquidado em despesas de custeio do Poder Executivo foi de R$ 34.807.253.824,00, grande parte em objetos ligados às aquisições logísticas, como: locações de imóveis, veículos e bens móveis; serviços de limpeza e conservação; terceirização etc.
Relevância: o mapa estratégico do Tribunal de Contas da União, no que se refere aos aspectos de seletividade, governança e desempenho e transparência e tempestividade, contém objetivos relacionados ao combate ao desperdício e utilização irregular de recursos públicos, à atuação seletiva e sistêmica em áreas de risco e relevância e à divulgação de informações de gestão pela Administração pública. Considerando a previsão contida no art. 242, I, b, do RITCU, é parte da missão do Tribunal acompanhar, de forma seletiva e concomitante, as atividades dos órgãos jurisdicionados, mediante informações obtidas dos editais de licitações e documentos solicitados pelo TCU, entre outras. Em 2019, o benefício financeiro decorrente das análises realizadas foi da ordem de R$ 123 milhões. Diante disso, fica nítida a relevância do trabalho proposto por estar de acordo com os resultados previstos no mapa estratégico do TCU e com as atribuições presentes no RITCU.
Retorno ou benefício (s) esperado (s) : atuação tempestiva na verificação de aquisições públicas, visando aos seguintes resultados: (i) redução de valores estimados e/ou contratados; (ii) correção de cláusulas editalícias restritivas e/ou irregulares; e (iii) aperfeiçoamento dos procedimentos licitatórios e de contratações diretas em virtude da expectativa de controle. Em última instância, as ações visam mitigar a ocorrência de ilícitos e de desperdício de recursos. No que se refere ao quantitativo de licitações a serem analisadas, esclarece-se que no ano de 2019 foram analisados 253 certames no âmbito desse trabalho na Selog. Assim, espera-se que no presente Acompanhamento sejam analisadas ao menos 200 licitações. 
5.	Consta, ainda, expediente com pronunciamento da unidade técnica com informações e esclarecimentos adicionais sobre a ação fiscalizatória proposta (peça 3) .
 (...) 
10.	Em razão da ocorrência de conflito de competência entre relatores de processos, nos termos do art. 34 da Resolução 175/2005, foi encaminhado o presente processo à Secretaria das Sessões (Seses) para sorteio de relator e demais providências daquela unidade, sendo sorteada a Min. Ana Arraes (peça 2) .
 (...) 
12. 	Cabe lembrar, ainda, que a presente proposta, por se enquadrar no caso do inciso III, § 5º, art. 17, da Resolução TCU 308/2019, em virtude de propor fiscalização em unidades da Presidência da República, do Tribunal de Contas da União, da Advocacia-Geral da União, do Poder Legislativo e dos Tribunais Superiores, deve ser submetida ao Plenário do Tribunal para deliberação.”
É o relatório.

não há.

Não atuou.

FISCALIZAÇÃO DE PROCESSOS DE AQUISIÇÃO DE BENS E SERVIÇOS REALIZADOS PELA ADMINISTRAÇÃO PÚBLICA FEDERAL DIRETA, INDIRETA E ENTIDADES PARAESTATAIS, ABRANGENDO ÓRGÃOS E ENTIDADES DOS TRÊS PODERES. ACOMPANHAMENTO. AUTORIZAÇÃO.

ADMINISTRATIVO (ADM)

Os autos tratam de proposta de fiscalização, do tipo acompanhamento, a ser realizada sobre as aquisições de bens e serviços efetuadas por órgãos e entidades que se utilizam de recursos federais ou contribuições parafiscais.
2.	A relatoria deste processo foi definida por sorteio, tendo em vista que os órgãos a serem fiscalizados se incluem nas Listas de Unidades Jurisdicionadas (LUJ) de mais de um relator. 
3.	A Coordenação-Geral de Controle Externo de Gestão de Processos e Informações - Copin, após avaliar a proposta apresentada pela Secretaria de Controle Externo de Aquisições Logísticas - Selog, concluiu favoravelmente à realização da fiscalização, uma vez que estariam atendidas as orientações da Resolução TCU 308/2019 e da Portaria-Segecex 14/2014 e demonstrados adequadamente os requisitos de relevância, materialidade e benefício potencial da ação de controle proposta.
4.	Alinho-me às conclusões da Copin, bem como à proposta de aprovar a realização do acompanhamento; faço ainda algumas considerações sobre a matéria.
5.	O acompanhamento dos processos de aquisição de bens e serviços dos órgãos e entidades dar-se-á desde a publicação dos editais até a contratação do objeto. Tal análise é possível com a utilização de ferramentas de Tecnologia da Informação desenvolvidas pelo Tribunal e, ainda, com a análise de informações disponibilizadas no clipping de notícias veiculado diariamente no TCU, notícias nos diversos meios de comunicação, informações publicadas no Diário Oficial da União e manifestações provenientes da Ouvidoria deste Tribunal.
6.	Ações semelhantes vêm sendo conduzidas desde 2013, com baixo custo de realização e resultados expressivos; portanto, tem se mostrado como estratégia eficiente na atuação do controle externo.
7.	O Plano Estratégico do Tribunal de Contas da União (PET-TCU) , vigente de abril de 2019 a março de 2025, contempla, como um dos desafios que nortearão a elaboração de estratégia e dos planos estratégicos, o “aumento da integridade e do combate à fraude e à corrupção”. Assim, verifico que a presente proposta está alinhada com o plano estabelecido por esta Corte.
8.	É importante deixar claro, ainda, que a fiscalização inclui unidades do Poder Legislativo, do Supremo Tribunal Federal, dos tribunais superiores, da Presidência da República, do Tribunal de Contas da União, do Conselho Nacional de Justiça, do Conselho Nacional do Ministério Público, bem como do Ministério Público da União e da Advocacia-Geral da União. 
9.	De acordo com o determinado no art. 15, inciso “j”, do Regimento Interno desta Casa, a aprovação de fiscalizações que envolvam os órgãos acima destacados deverá ser submetida à apreciação do Plenário. 
	Assim, ante o cumprimento dos elementos exigidos nas normas internas do TCU necessários ao prosseguimento da fiscalização proposta, voto por que o Tribunal adote a minuta de deliberação que ora submeto à apreciação deste Colegiado.
TCU, Sala das Sessões Ministro Luciano Brandão Alves de Souza, em 8 de abril de 2020.
ANA ARRAES 
Relatora